最高法院刑事判決　　　　　　一○○年度台上字第五九四三號
上　訴　人　黃仲麟
上列上訴人因違反槍砲彈藥刀械管制條例案件，不服台灣高等法
院台中分院中華民國九十九年六月二十二日第二審判決（九十八
年度上訴字第二四二九號，起訴案號：台灣台中地方法院檢察署
九十七年度偵字第一九０二九、二０四五五號），提起上訴，本
院判決如下：
    主  文
原判決撤銷，發回台灣高等法院台中分院。
    理  由
本件原判決認定上訴人黃仲麟有其事實欄所載犯行，因而撤銷第
一審之科刑判決，改判論處上訴人未經許可，持有可發射金屬具
有殺傷力之氣體動力式槍枝罪刑，固非無見。
惟按：(一)、槍砲彈藥刀械管制條例第四條第一項第一款僅係就各
類應予管制之槍砲，列舉其名，以為規範，但各該槍砲之內容為
何，則乏文義解釋之規定，依其主管機關內政部函釋（民國九十
二年一月十六日內授警字第０九二００七五０九八號），所謂之
空氣槍，乃指非以火藥等爆裂物發射，而係借壓縮氣體或壓縮瓦
斯之氣體膨脹力，用以發射子彈或金屬之槍枝；另所稱其他可發
射金屬或子彈具有殺傷力之各式槍砲，則指該條款所列已定有特
定名稱之槍枝以外，可以發射金屬或子彈而具有殺傷力之槍砲，
例如土製而不屬上揭特定名稱槍砲以外之槍砲。又具有殺傷力之
空氣槍，雖和其他可發射金屬或子彈具有殺傷力之各式槍砲，同
列於該條例第八條之罰則規定內，但二者則屬不同類型之槍砲；
尤以一００年一月五日槍砲彈藥刀械管制條例增訂第八條第六項
：「犯第一項、第二項或第四項有關空氣槍之罪，其情節輕微者
，得減輕其刑。」之規定後，行為人未經許可，所製造、販賣、
運輸、轉讓、出租、出借或持有者，究係空氣槍，或其他可發射
金屬或子彈而具有殺傷力之槍砲，涉及法律之適用，更須分辨、
釐清。原判決理由欄說明所謂「空氣槍」是指利用壓縮空氣為動
力，以擊發「鉛彈」，始終均具殺傷力之槍枝而言，又卷附內政
部警政署刑事警察局槍彈鑑定書上雖載有送鑑「空氣槍一枝」之
文字，然此係依台中市警察局第四分局之來文而為之記載，此詳
觀該槍彈鑑定書載明「來文載示證物品名－空氣槍」等語，即可
明瞭，本案依鑑定結果可知，扣案槍枝應屬槍砲彈藥刀械管制條
例第四條第一項第一款之其他可發射金屬（即鋼珠）具有殺傷力
之氣體動力式槍枝，並與空氣槍同為該條款所列管之槍枝等由（
見原判決第十頁第九至十八行）。惟依卷附槍枝鑑定書所載（見
核交字第一五二二號卷第七頁），扣案槍枝係以「小型高壓氣體
鋼瓶內之氣體」為發射動力，與原判決理由欄上開所稱「利用壓
縮空氣」為發射動力之擊發方式相同，而用以供擊發之彈頭，無
論係「鉛彈」或「鋼珠」均同為金屬製品，何以擊發「鉛彈」之
槍枝，即為「空氣槍」，而擊發「鋼珠」者，卻為「其他可發射
金屬（即鋼珠）具有殺傷力之氣體動力式槍枝」，原判決並未說
明其所憑之依據及認定之理由，已有未合。況扣案槍枝經台中市
警察局第四分局警務員蕭宇廷初步檢視後，認係空氣槍，而蕭警
員曾參加內政部警政署九十五年槍枝初步鑑識講習，八十六年至
九十四年所承辦之槍、彈鑑定案件數為二千八百三十三件，並曾
發表「國內常見改造槍枝分析」等多篇文章等情，亦有台中市警
察局槍枝初步檢視報告表及承辦人員履歷資料在卷可查（見中分
四偵字第０九七００二０二八九號卷第四十七至五十頁）。原判
決就此部分證據未予採納，並未說明理由，亦有未洽。再者，扣
案槍枝究屬「空氣槍」，或係「其他可發射金屬（即鋼珠）具有
殺傷力之氣體動力式槍枝」，涉及專業鑑定，且攸關犯罪事實認
定及法律適用，原審若仍有疑義，亦可發函主管機關為說明。原
判決遽為論斷，自有理由不備併調查未盡之違法。(二)、有妨害公
共秩序或善良風俗者，不予發明、新型或新式樣專利，專利法第
二十四條第三款、第九十六條、第一百十二條第四款定有明文。
原判決理由欄明上訴人在包裝盒上標記「Taiwan Patent Nr.M
279843」處雖以螢光筆劃記，惟此等文字均在表示該商品之專利
資訊，與是否具殺傷力無涉等由（見原判決第八頁第三至六行）
。然本件扣案槍枝若已取得我國經濟部智慧財產局所核發之專利
，究係何部分構造取得專利，該部分專利是否涉及槍枝有無殺傷
力之認定？倘若涉及殺傷力與否之認定，具有公信力之行政機關
既認定此部分構造並無妨害公共秩序或善良風俗，而給予專利權
，核准行為人製造、銷售。則上訴人於購買扣案槍枝時，能否謂
其主觀有犯罪之故意，亦非無再予研求之餘地。原審就此部分未
予調查，亦有審理未盡之違誤。上訴意旨指摘原判決違法，尚非
全無理由，應認有發回更審之原因。
據上論結，應依刑事訴訟法第三百九十七條、第四百零一條，判
決如主文。
中    華    民    國  一○○  年   十一   月    二    日
                      最高法院刑事第九庭
                          審判長法官  賴  忠  星  
                                法官  呂  丹  玉  
                                法官  吳      燦  
                                法官  蔡  名  曜  
                                法官  葉  麗  霞  
本件正本證明與原本無異
                                      書  記  官  
中    華    民    國  一○○  年   十一   月    八    日
                                                      Ｅ